【裁判字號】    95,上訴,2494
【裁判日期】    951221
【裁判案由】    強盜
【裁判全文】
臺灣高等法院臺中分院刑事判決        95年度上訴字第2494號
上  訴  人
即  被  告  甲○○
                    （另案在臺灣臺中監獄苗栗分監執行中）
指定辯護人  本院公設辯護人  丙○○
上列上訴人因準強盜案件，不服台灣苗栗地方法院中華民國95年
9月13日第一審判決（94年度訴字第602號，起訴案號：台灣苗栗
地方法院檢察署94年度偵字第3487號），提起上訴，本院判決如
下：
    主  文
上訴駁回。
    事  實
一、甲○○意圖為自己不法之所有，於民國93年7月15日下午1時
    許，至苗栗縣三灣鄉銅鏡村4鄰坡頭背7-3號丁○○住宅旁之
    水梨園，以將水梨裝入布袋之方式，徒手竊取丁○○所種植
    之水梨約15公斤，得手後準備離去之際為丁○○發覺，甲○
    ○見丁○○持自製木劍前來逮捕，隨即逃至附近隔壁農田之
    駁坎草堆躲藏，後仍為丁○○發覺並準備以手機打電話報警
    ，甲○○見狀復準備再行逃跑，惟仍為丁○○捉住手臂。詎
    甲○○為脫免逮捕，竟徒手抓住丁○○所持之木劍欲奪去之
    ，雙方發生拉扯，過程中丁○○因不小心倒下，甲○○乃順
    勢將仍捉住該木劍之丁○○壓倒在地，並繼續用力將該木劍
    壓至靠近丁○○之脖子，以此方法而當場施以強暴。嗣丁○
    ○擔心有生命危險即佯稱願意原諒甲○○，甲○○始將木劍
    鬆手。鬆手後趁丁○○打手機求援之際，甲○○即將竊得之
    梨子取走後逃逸，至95年12月18日始行到案。
二、案經苗栗縣警察局頭份分局報請臺灣苗栗地方法院檢察署檢
    察官偵查後起訴，甲○○於原審審理時經通緝，後為警緝獲
    ，移付審理。
    理  由
一、訊據上訴人即被告甲○○對於前揭時、地，至被害人丁○○
    水梨園竊取水梨，得手後欲離去時為丁○○發覺，甲○○見
    丁○○持木劍前來逮捕，隨即逃至附近隔壁農田之駁坎草堆
    躲藏，仍為丁○○發覺並準備以手機打電話報警，甲○○見
    狀復準備再行逃跑，惟仍為丁○○捉住手臂等情，固不諱言
    ，惟否認有為脫免逮捕而對被害人丁○○施強暴之準強盜犯
    行，辯稱：是被害人自己跌倒，而因伊被被害人拖住，所以
    也一起跌倒壓在被害人身上，伊並未抓著木劍往被害人脖子
    靠過去，也沒有搶被害人的木劍云云。惟查：
  (一)上開事實業據證人即被害人丁○○於檢察官偵查、原審審理
    時到庭證述前揭案發經過等情明確（見偵查卷第36、37頁、
    〈所指偵查卷卷頁均指編於下方者〉、原審卷第200至208頁
    ）。且被告於本院亦坦承有於上開時、地竊取被害人所有水
    梨之事實，其於警詢中並自白竊得水梨時，遭被害人丁○○
    發現追趕，之後有與其發生扭打之情明確（ 偵查卷第7頁反
    面）。此外，復有被害人之水梨園照片6 張附卷，及被害人
    所有之木劍1支扣案可證。該扣案之木劍1支，被告及證人丁
    ○○於偵查、原審或稱木劍，或稱木棍，惟觀諸其照片及扣
    押筆錄記載（偵查卷第27、18頁），可知其一端有握把，另
    一端較細，長約85公分，應屬防身木劍無訛，附此敘明。而
    被告雖以前詞置辯，惟查：被告初於警詢時辯稱：案發當時
    伊偷採水梨，被丁○○發現就逃跑，結果被丁○○追上，有
    發生扭打，丁○○用木棒打伊，伊用手去擋，所以他就倒在
    地上云云（偵查卷第7頁）； 再於偵查中辯稱：丁○○先用
    木棒打伊的腳，之後用手抓伊的衣服不讓伊跑，伊就將他推
    開，他倒在地上後伊就走掉了云云（偵查卷第42頁）；復於
    原審通緝到案訊問時辯稱：丁○○拿木劍敲伊，第一下先敲
    伊的腳，隨後伊就用手去擋，擋完了伊就跑掉，雙方沒有肢
    體上之接觸，並無搶其木劍或將丁○○壓倒在地之情形云云
    （原審卷第118、119頁）；又於原審審理時辯稱：丁○○發
    現伊偷水梨，伊逃跑時掉進草堆中，丁○○發現伊後，就拿
    木劍打伊，並抓住伊手臂一直敲，伊並沒有反抗，說要帶伊
    去派出所，並且打電話，伊一直求丁○○原諒，說要用一千
    元跟丁○○買水梨，丁○○說好，就原諒伊，伊才走的，丁
    ○○並沒有追伊，伊也未予丁○○發生扭打云云（原審卷第
    177至179頁）。由上可知，被告就丁○○有無抓住其手臂？
    雙方是否有發生扭打？丁○○為何倒地？被告如何離開之經
    過等情？前後辯解不一，相互矛盾，顯有可疑，實難以遽信
    。
  (二)次查，被告與丁○○係老鄰居關係，雙方家庭並無財務糾紛
    或恩怨關係乙節，業據證人丁○○於原審證述明確（原審卷
    第207 頁），且為被告甲○○所是認（偵查卷第42頁、原審
    卷第119、154、177頁）。 是以，雙方既無素怨糾紛，衡情
    證人丁○○應無設詞誣陷被告之理。況證人丁○○於原審審
    理時之證述，業經具結以擔保其證言之可信性，並由兩造交
    互詰問，其證述內容尚無瑕疵，相較於被告辯解前後不一，
    證人丁○○之證詞具有相當高之可信性。又查，關於被告最
    後如何脫離丁○○之逮捕乙節，被告於原審辯稱：伊一直求
    丁○○原諒，說要用一千元向丁○○買水梨，丁○○說好，
    就原諒伊，伊才走的云云（原審卷第178 頁）。惟衡諸常情
    ，苟被害人丁○○當時確有當場原諒被告而讓被告離去，甚
    至同意被告以一千元購買竊得之水梨，則被害人丁○○又何
    以於案發當日即至分駐所報案（偵查卷第14頁）？由此足見
    ，案發時被害人丁○○並未因被告求情而原諒被告並讓其離
    去甚明。是被告此部分之辯解，顯與經驗法則有悖，要難採
    信。從而，證人丁○○所稱係因擔心倒地時被告持續手抓木
    劍壓至靠近其脖子，恐有生命危險即佯稱願意原諒被告，被
    告始將木劍鬆手乙節，較可採信。
  (三)原審辯護人辯護意旨雖稱：被害人丁○○於93年7月15 日至
    苗栗縣頭份分局三灣分駐所報案時所製作之警詢筆錄，並未
    提及被告搶其木劍、施強暴之行為，卻於經過半年後之93年
    12月19日，再度至分駐所製作筆錄時，指稱被告有搶其木劍
    、並施暴云云，認其證言前後不一，顯不可採云云。經查，
    證人丁○○於原審審理時對此證稱：「第一次可能是警察忘
    記寫，我當時有講」（原審卷第207頁）。另觀諸93年7月15
    日被害人丁○○警詢筆錄內容，確有提及被告跑給丁○○追
    ，雙方並發生「拉扯」之行為等語（偵查卷第14頁反面）。
    由此可知，上開被害人丁○○於93年7月15 警詢中之陳述，
    並非僅單純指稱被告之竊盜行為，而毫無提及在追趕被告之
    過程中，雙方確有肢體上接觸、拉扯之情形；從而，此部分
    應係警方製作筆錄時，將此過程以「拉扯」簡略記載，而非
    被害人丁○○未予以指述此過程無疑。再者，被害人丁○○
    於93年12月19日警詢中雖詳述本案被告準強盜犯行之經過，
    但僅對於甲○○提出竊盜告訴乙節，有該警詢筆錄附卷可稽
    （偵查卷第17頁）；然證人丁○○於原審審理時證稱：「（
    你是否懂得法律？）不懂」、「（是否知道法律構成要件？
    ）就是法律文件嗎？我是農夫」等語（ 原審卷第205頁）。
    由上可知，證人丁○○係種水梨之農夫，並不瞭解法律上竊
    盜罪與準強盜罪構成要件之區別，從而，證人丁○○應無為
    加重被告之罪責，而在被告所犯竊盜罪以外，虛構被告尚有
    上開準強盜犯行之法律上思維，殆無疑義。至為何被害人復
    於93年12月19日再至警局製作筆錄乙節？查，被害人丁○○
    於93年7月15 日向警方報案後，經警屢次通知被告卻未到案
    ，有通知書、通知書貼於門首之照片等卷可稽（偵查卷第20
    -23頁）。是以，被害人丁○○始復於被告到案後之93 年12
    月18日再次至分駐所指認被告甲○○，並詳述案發經過。從
    而，該辯護意旨指稱被害人案發後隔半年後再至警局改變證
    詞云云，應有所誤。
  (四)本案事證明確，被告所辯係事後卸責之詞，不足採信，其犯
    行堪以認定，自應依法論科。證人丁○○於偵查中之陳述，
    係經具結而為證述，且無不法取供之情形，並無顯有不可信
    之情況，依刑事訴訟法第一百五十九條之一第二項規定，得
    為證據，具有證據能力。另證人丁○○於警詢之陳述，未經
    當事人、辯護人於本院言詞辯論終結前聲明異議，視為同意
    作為證據，且其陳述亦無不法取供之情形，又係於案發當日
    及被告到案後分別製作之警詢筆錄，本院認以之作為證據，
    應屬適當，依刑事訴訟法第一百五十九條之五規定，具有證
    據能力。
二、按刑法第三百二十九條準強盜罪之所謂施強暴或脅迫，只須
    有此行為即足，並不以致使被害人不能抗拒為必要，此與強
    盜罪係以強暴、脅迫等手段，致使被害人不能抗拒為構成要
    件者不同（最高法院91年度臺上字3746號判決意旨參照）；
    次按刑法第三百二十九條之準強盜罪，係以竊盜、搶奪，因
    防護贓物、脫免逮捕或湮滅罪證而當場施以強暴、脅迫為構
    成要件，其所實施之強暴行為，並不以使人受傷為必要（最
    高法院89年度台上字第1322號判決意旨參照）；又按拉扯、
    扭打，即係當場強暴行為之實施（最高法院86年臺上字第32
    80號、89年度臺上字第2564號判決意旨參照）；又刑法準強
    盜罪，係以竊盜或搶奪為前提，在脫免逮捕之情形，其竊盜
    或搶奪既遂者，即以強盜既遂論，如竊盜或搶奪為未遂，即
    以強盜未遂論（最高法院91年度臺上字3746號、68年度臺上
    字第2772號判決意旨可資參照）。是被告竊得水梨後遭被害
    人發現追趕，為脫免逮捕，而當場對被害人丁○○施以強暴
    之行為，係犯刑法第三百二十九條、第三百二十八條第一項
    之竊盜，因脫免逮捕，而當場施以強暴罪。查，被告行為時
    並無有期徒刑之前科紀錄，有臺灣高等法院被告前案紀錄表
    在卷可稽，其犯罪所得僅水梨約十五公斤，告訴人所受損失
    非鉅，且被告為脫免逮捕，雖對告訴人施以強暴，但被害人
    並未因此受有傷害，業據被害人於警詢時陳明（偵查卷第17
    頁），參以被告並無其他嚴重暴行，本院認被告犯罪之情狀
    在客觀上足以引起一般同情，縱予宣告法定最低刑度，猶嫌
    過重，爰依刑法第59條規定，酌量減輕其刑（新法第59條之
    規定，為法院就刑之酌減認定標準見解之明文化，非屬法律
    之變更，有最高法院95年5月23日刑事庭第8次會議決議意旨
    可資參照）。原審因而適用刑法第329條、 第328條第1項、
    第59條等規定，並審酌被告正值年壯，體無殘缺，竟不思正
    途賺取財富，反而冀圖不勞而獲，而竊取他人財物，實有不
    該，且犯後竟為脫免逮捕，而對被害人施以強暴，且犯後否
    認犯行，並無坦承悔過之具體表現，本應重懲，念及被告竊
    得財物價值非鉅，且被告行為時並無有期徒刑之前科紀錄，
    被告所施強暴行為尚未造成被害人丁○○受傷，併參酌被告
    生活狀況、品行、智識程度、犯罪之動機、目的、手段、所
    生危害等一切情狀，量處被告有期徒刑三年，以示懲儆。並
    敘明扣案之木劍一支，乃被害人丁○○所有之物，被告於脫
    免逮捕時雖欲搶下而對被害人施以強暴，惟並非被告所有供
    犯罪所用之物，亦非其他依法應沒收之物，自不得為沒收之
    諭知。核原判決認事用法均無違誤，量刑亦稱妥適，被告上
    訴意旨仍執陳詞，否認有準強盜之行為，指摘原判決不當，
    為無理由，應予駁回。
據上論斷，應依刑事訴訟法第三百六十八條，判決如主文。
本案經檢察官乙○○到庭執行職務。
中    華    民    國    95    年    12   月    21     日
            刑事第四庭  審判長法  官  洪  耀  宗
                              法  官  陳  欣  安
                              法  官  江  德  千
上列正本證明與原本無異。
如不服本判決應於收受送達後十日內向本院提出上訴書狀，其未
敘述上訴之理由者並得於提起上訴後十日內向本院補提理由書（
均須按他造當事人之人數附繕本）。
                              書記官  吳  麗  琴
中    華    民    國    95    年  12    月    25      日
【附錄論罪科刑法條】
刑法第329條
竊盜或搶奪，因防護贓物、脫免逮捕或湮滅罪證，而當場施以強
暴脅迫者，以強盜論。
刑法第328條第1項
意圖為自己或第三人不法之所有，以強暴、脅迫、藥劑、催眠術
或他法，至使不能抗拒，而取他人之物或使其交付者，為強盜罪
，處5 年以上有期徒刑。
                                                      Ｒ


司法院資訊處製作；財團法人民間司法改革基金會備份。
